【裁判字號】    99,上易,958
【裁判日期】    991124
【裁判案由】    詐欺
【裁判全文】
臺灣高等法院高雄分院刑事判決         99年度上易字第958號
上  訴  人  臺灣高雄地方法院檢察署檢察官
被      告  林信廷
上列上訴人因被告詐欺案件，不服臺灣高雄地方法院99年度易字
第654 號中華民國99年8 月9 日第一審判決（起訴案號：臺灣高
雄地方法院檢察署98年度偵字第20125 號），提起上訴，本院判
決如下：
     主  文
上訴駁回。
     理  由
一、公訴意旨另以：林信廷明知自己長期對外舉債，無清償能力
    ，竟與另案被告李玉玲共同意圖為自己不法所有，基於詐欺
    取財之犯意聯絡，於97年1 月24日某時，在林秋萍住處內，
    向林秋萍佯稱：伊年收入超過100 萬元，復無其他債務糾葛
    或積欠他人債務云云，致林秋萍陷於錯誤，同意借款20萬元
    予林信廷，約定月息4.5 ％，應於97年7 月23日清償本息，
    詎林信廷屆期拒不清償，林秋萍始悉受騙，因認被告林信廷
    此部分涉有刑法第339 條第1 項之詐欺取財罪嫌等語。
二、按犯罪事實應依證據認定之，無證據不得認定犯罪事實；不
    能證明被告犯罪者，應諭知無罪之判決，刑事訴訟法第154
    條第2 項、第301 條第1 項分別定有明文。而告訴人之告訴
    ，係以使被告受刑事訴追為目的，是其陳述是否與事實相符
    ，自應調查其他證據，以資審認，不能徒憑告訴人之指訴，
    而為被告有罪之認定。次按事實之認定，應憑證據，如未能
    發現相當證據，或證據不足以證明，自不能以推測或擬制之
    方法，以為裁判基礎。而認定不利於被告之事實，須依積極
    證據，茍積極之證據本身存有瑕疵而不足為不利於被告事實
    之認定，即應為有利於被告之認定，更不必有何有利之證據
    ，而此用以證明犯罪事實之證據，猶須於通常一般人均不至
    於有所懷疑，堪予確信其已臻真實者，始得據以為有罪之認
    定，倘其證明尚未達到此一程度，而有合理性之懷疑存在，
    致使無從為有罪之確信時，即應為無罪之判決（最高法院76
    年臺上字第4986號、30年上字第816 號判例意旨參照）。次
    按刑法第339 條第1 項之詐欺取財罪，係以意圖為自己或第
    三人不法所有，以詐術使人將本人或第三人之物交付，為其
    要件。所謂以詐術使人交付，須被詐欺人因其詐術而陷於錯
    誤，倘所用方法不能認為詐術，亦不致使人陷於錯誤，即不
    構成該罪（同院46年臺上字第260 號判例意旨參照）。至於
    民事債務當事人間，未依債之本旨履行給付者，原因多端，
    未必成立刑事犯罪，茍無證據證明債務人於債務關係發生時
    ，自始即無給付之意思，而有詐欺罪明定之不法所有意圖，
    僅能令負民事債務不履行之責任，不容將二者混淆，僅以消
    極不給付之客觀事實，即推定自始即有不法所有意圖，率以
    詐欺罪責相繩。
三、公訴意旨認被告林信廷（下稱被告）涉有此部分之詐欺取財
    罪嫌，無非係以被告之供述、告訴人林秋萍之指訴、證人吳
    明賢、林美鳳、蔡萬昇、江松州、謝清林、李天恩之證述、
    被告所簽立之借款約定書影本、高雄縣地方稅務局全國財產
    總歸戶財產查詢清單影本、原審法院97年度票字第6853號民
    事裁定等，為其主要論據。訊據被告固坦承有上開借款之情
    事，惟堅決否認有何詐欺取財犯行，辯稱：伊與李玉玲不太
    認識，只是打牌認識的。李玉玲說家中過年難過，她有認識
    吳明賢代書，她要以家裡的房子向吳明賢貸第二胎80萬元，
    找伊當保證人；起初伊未同意，後經李玉玲一再要求，伊出
    於助人才答應，並要求李玉玲向吳明賢詢問是否願意借伊20
    萬元，如果吳明賢願意借款，伊就願意當李玉玲80萬元貸款
    之保證人，後來吳明賢透過李玉玲表示要借伊20萬元，月息
    4.5 ％；借款當時伊有向吳明賢表明，伊有欠信用卡債及信
    用貸款，年薪有100 萬元，薪水有被銀行扣款，無法向銀行
    貸款，如果伊向吳明賢借款還不出來，還有薪水可以讓他扣
    等情，伊從頭到尾都沒有欺騙吳明賢與林秋萍；伊向吳明賢
    借款的利息比一般銀行利率高，伊本來可以支付得了，但後
    來又欠了其他債務，清償一些債務後，就發生問題等語。
四、經查：
  (一)被告於97年1 月24日，與另案被告李玉玲以互為連帶保證人
    作為條件，由李玉玲以其房屋為吳明賢設定第二順位抵押權
    ，而向吳明賢借款80萬元，被告則向吳明賢借款20萬元，經
    吳明賢以其配偶即告訴人林秋萍之資金貸予被告，並以告訴
    人之名義與被告簽訂借款約定書，約定月息4.5 ％、清償日
    期97年7 月23日，並預扣手續費3 ％（即6,000 元），實際
    交予被告19萬4,000 元，嗣被告並未按月繳納利息，亦未清
    償本金，經告訴人林秋萍向原審法院民事庭取得上開確定支
    付命令之執行名義後，先後向原審法院民事執行處聲請並經
    核發對於被告在中鋼公司任職所支領薪資之扣押及移轉命令
    ，參與執行扣押及移轉被告薪資分配等情，業據被告於檢察
    官偵查時及原審審理中自承不諱，且經證人林秋萍於原審審
    理中（見原審易字卷第60-63 頁）暨證人吳明賢於檢察官偵
    查時、原審審理中（見他字卷第10頁、原審易字卷第47-53
    頁）分別證述明確；並有借款約定書影本、原審法院民事庭
    97年度促字第26198 號支付命令影本、支付命令確定證明書
    影本、民事聲請強制執行狀（聲請人林秋萍）影本、原審法
    院民事執行處97年7 月17日雄院高97司執祿字第69376 號執
    行命令（扣押薪資）、97年9 月3 日雄院高97司執祿字第69
    376 號執行命令（移轉薪資）、中鋼公司98年9 月14日（98
    ）中鋼A1字第146654-1727 號函暨附件法院扣押執行命令基
    本資料、法院扣押執行命令分配及報支作業表在卷可稽（見
    他字卷第4 、27、28頁、原審法院民事執行處司執卷(二)第1-
    2 、6-7 、14-15 頁、偵卷第9-11頁），此部分之事實固堪
    認定。
  (二)證人吳明賢雖於原審審理中證稱：林信廷於借款當時說他沒
    有負債等語（見原審易字卷第58頁），所提出之借款約定書
    上亦有印刷體字樣記載：「立書人、連帶保證人於簽訂本約
    定書時同時聲明並無與他人有任何債務糾葛及積欠債務」等
    文字（見他字卷第4 頁）。惟被告已否認有向證人吳明賢聲
    稱別無其他債務，且上開借款約定書所載條款，係由吳明賢
    於事前製作，交由被告及另案被告李玉玲被動簽名，難認被
    告確有詳閱上開定型化契約條款，亦難認被告確有主動聲明
    該等事項，尚難遽認被告有此詐術行為。參以證人林秋萍於
    原審審理中證稱：「伊先生吳明賢從事代書工作已10餘年，
    從事放款業務也有好幾年了；本件放款資金是伊拿出來的，
    但借給林信廷後，伊全權委託吳明賢處理；伊於借款前並不
    認識林信廷，借款20萬元給林信廷這件事，是吳明賢跟伊講
    的，吳明賢說林信廷在中鋼公司工作，現在又沒有任何負債
    ，所以伊認為他的償債能力應該沒問題，才答應吳明賢將錢
    借給林信廷；林信廷自稱無負債一事，伊與吳明賢於借款前
    並未查證，伊不知道林信廷如何取得吳明賢的信任，伊都是
    從吳明賢那邊聽來的，整個借款過程伊都沒有與林信廷接觸
    過。伊知道本件借款有收手續費，但不知道收多少，手續費
    的用途通常是代辦服務費，但林信廷這件借款沒有代辦抵押
    設定，應該類似吳明賢介紹林信廷向伊借款之介紹費」等語
    （見原審易字卷第60-62 頁）。而證人吳明賢則於原審審理
    中進一步證稱：「伊開代書事務所，有做一些放款業務，放
    款至今有10年了；伊放款沒有固定利率，有擔保的會比較低
    ，月息2 ％至2.5 ％；無擔保的會比較高，月息4 ％左右；
    本件借款約定書係伊所製作，拿給林信廷及李玉玲簽的；伊
    借款給林信廷之前，並不認識他；林信廷借款前一天，李玉
    玲與她媽媽有向伊借1 筆80萬元貸款，有提供不動產擔保，
    因伊認為該不動產價格沒有那個價值，要求要有保證人，好
    像是李玉玲講說林信廷也要借款，然後林信廷可能有打電話
    給伊，說他幫李玉玲擔保80萬元，自己也要借20萬元；林信
    廷沒有提供擔保品，他說在中鋼公司上班，因伊也有朋友在
    中鋼公司，知道他們收入確實不錯，年收入有100 多萬元，
    且林信廷說他對外沒有債務，伊覺得他來借這個應該可以，
    林信廷有拿出收入證明，伊看了一下就還他；該筆借款有預
    扣手續費，好像是3 ％，沒有實拿20萬元；依伊從事代書放
    款經驗，主要看工作收入來評估借款人之信用與償債能力，
    林信廷這件比較例外，因為他在借款前一天，李玉玲有提供
    不動產設定抵押權擔保，林信廷擔任保證人，後來林信廷自
    己又向伊借20萬元；伊沒有正式評估林信廷的還款能力及信
    用，主要是看他是否有工作，林信廷借款當時確實有在中鋼
    公司上班；伊沒有查證林信廷是否沒有其他債務，因伊直覺
    認為他在中鋼公司待了那麼久，收入也算不錯，本件借款沒
    有要求提供擔保，依伊從事代書放款業務，對於不認識的人
    放款，所需要承擔風險，就是借款人不償還的風險；本件借
    款月息9,000 元，是比民間所稱的三分利還高，因為沒有擔
    保，風險也較高；本件有先收3 ％即6,000 元的手續費，只
    收1 次，本件借款期間為半年，如以月息9,000 元，加上手
    續費6,000 元平均分攤至6 個月之每月平均金額1,000 元，
    一共是1 萬元沒錯；伊認為林信廷收入穩定，就算不繳本息
    ，伊等去扣薪也可以；後來林秋萍向法院聲請強制執行扣取
    林信廷的薪水，從97年6 月份開始執行扣薪，初期扣薪金額
    都正常，每月可扣得1 、2 萬元，到98年1 、2 月份，扣薪
    金額就降到每月4 、5 千元，伊認為應有其他債權人參加扣
    薪分配，懷疑其中有虛偽債權」等語（見原審易字卷第47-5
    3 、56-59 頁）。足見證人吳明賢借款20萬元予被告，主因
    乃被告確在中鋼公司任職多年，認被告收入穩定，年收入應
    有100 萬元，如不獲清償，仍可強制執行被告薪資而獲償。
    而依吳明賢擔任代書從事放款多年經驗，明知借款予人，即
    可能有不獲清償之風險，竟未要求被告提出物上擔保，反之
    卻以較高利息（月息9,000 元加計手續費每月平均金額1,00
    0 元，實際月息已達5 ％），並以另案被告李玉玲擔任連帶
    保證人，即貸予上開金額，顯然已依被告收入做風險評估，
    認屬可接受之風險而貸予款項。況且貸款人之清償能力，本
    應由放款人自行徵信、調查後綜合整體評估之，並非僅以被
    告有無其他債務為唯一標準；而依一般社會通念，即本無期
    待貸款人有誠實報告之可能，是亦難僅以被告聲明別無其他
    債務，而遽認被告有施用詐術而使人陷於錯誤之情事。
  (三)至於公訴意旨另以證人江松州、謝清林、李天恩、林美鳳、
    蔡萬昇於偵查中，均證稱「被告有向渠等借款之債務未經清
    償」等語，及原審法院97年度票字第6853號民事裁定（債權
    人李天恩），以證明被告向告訴人借款當時對外負債累累，
    無清償能力等情。惟被告向證人吳明賢借款時間為97年1 月
    24日，而證人江松州於檢察官偵查時證稱：「林信廷係於97
    年4 月間向伊朋友謝清林借錢，謝清林來找伊借10萬元給林
    信廷。到了97年6 月間林信廷又向謝清林借5 萬元，謝清林
    同樣來找伊出資」等語（見偵卷第47頁），核與謝清林於偵
    查中證述相符（見偵卷第48頁）。證人李天恩於檢察官偵查
    中證稱：「林信廷曾於94年11月間在牌桌上向伊借錢，有準
    時償還；後來林信廷又向伊借款20萬元，約定月息3,000 元
    ，有簽發本票擔保，林信廷繳了3 個月利息後就沒再償還，
    還錢拖拖拉拉的，伊才向法院聲請本票裁定」等語（見偵卷
    第48頁）；而觀諸原審法院97年度票字第6853號民事裁定（
    債權人李天恩），裁定日期為97年6 月26日（見偵卷第28頁
    ）。證人林美鳳因與被告為姊弟關係，雖被告陸續向其為小
    額借款，惟偶有清償，且林美鳳於97年9 月份以前，亦未加
    以催討；證人蔡萬昇則與被告為朋友關係，於經濟狀況充裕
    期間，雖被告陸續向其借款，均未加以催討，迄97年3 月間
    因經濟狀況較差，始與被告結算欠款金額等情，已如前述。
    均未能證明被告於97年1 月24日向證人吳明賢借款前，已無
    清償能力，自難遽為其不利之認定。
五、綜上所述，本件公訴意旨所舉證據，尚不足證明被告有何不
    法所有之意圖，更遑論有施用詐術而使人陷於錯誤之情形。
    此外，復查無其他積極證據足認被告有詐欺取財之犯行，揆
    諸上開說明，即屬不能證明被告犯罪，自應諭知被告此部分
    無罪之判決。
六、原審因而以不能證明被告犯詐欺取財罪，而為被告無罪之諭
    知，核無違誤；檢察官循告訴人請求上訴意旨，指摘原判決
    不當，為無理由，應予駁回。
七、被告另被訴損害債權部分，經原審論罪判刑後確定在案，爰
    不再贅述之，一併敘明。
據上論斷，應依刑事訴訟法第368 條，判決如主文。
本案經檢察官高大方到庭執行職務。
中    華    民    國    99    年    11    月    24    日
                  刑事第四庭    審判長法  官   蕭權閔
                                      法  官   陳吉雄
                                      法  官   吳進寶
以上正本證明與原本無異。
不得上訴。
中    華    民    國    99    年    11    月    24    日
                                      書記官   唐奇燕

司法院資訊處製作；財團法人民間司法改革基金會備份。
